ACORDAO-COMPLETO-2584530

ACÓRDÃO 2860/2023 ATA 10/2023 - SEGUNDA CÂMARA

VISTOS, relatados e discutidos estes autos referentes à Tomada de Contas Especial instaurada pela Secretaria Especial do Desenvolvimento Social, tendo como responsável o Sr. Elbson Dias Soares, prefeito do Município de Anagé/BA, no período de 2009-2012, em face da omissão no dever de prestar contas dos recursos transferidos pelo Fundo Nacional de Assistência Social ao referido ente municipal, na modalidade fundo a fundo, à conta do Programa de Proteção Social Básica e do Programa Proteção Social Especial, no exercício de 2012. 
ACORDAM os Ministros do Tribunal de Contas da União, reunidos em sessão da 2ª Câmara, ante as razões expostas pelo Relator, em:
9.1. com fulcro nos arts. 1º, inciso I, 16, inciso III, alínea "a", 19, caput, e 23, inciso III, da Lei  8.443/1992, julgar irregulares as contas do Sr. Elbson Dias Soares e condená-lo ao pagamento das quantias relacionadas adiante, acrescidas da atualização monetária e dos juros de mora, calculados a partir das datas especificadas até a efetiva quitação, fixando-lhe o prazo de 15 (quinze) dias, a contar do recebimento da notificação, para que comprove, perante o Tribunal (art. 214, inciso III, alínea "a", do Regimento Interno/TCU) , o recolhimento da dívida ao Fundo Nacional de Assistência Social, nos termos da legislação em vigor:
	Data de ocorrência
	Valor histórico (R$) 

	1º/2/2012
	5.775,24

	28/2/2012
	6.407,83

	30/3/2012
	5.400,85

	30/4/2012
	5.425,20

	31/5/2012
	6.228,22

	31/5/2012
	419,22

	3/7/2012
	6.845,72

	3/8/2012
	6.714,70

	10/8/2012
	553,56

	16/8/2012
	970,00

	4/9/2012
	6.407,19

	5/10/2012
	5.985,88

	9/11/2012
	5.985,88

	12/12/2012
	6.446,41

	31/12/2012
	7.740,00

	8/5/2012
	3.328,48

	31/5/2012
	5.017,75

	31/5/2012
	3.328,48

	3/7/2012
	5.017,75

	3/7/2012
	3.328,48

	3/8/2012
	5.647,91

	4/9/2012
	3.328,48

	2/10/2012
	3.328,48

	9/11/2012
	3.328,48

	12/12/2012
	3.328,48

	10/1/2012
	19,20

	10/2/2012
	22,40

	12/3/2012
	22,40

	10/4/2012
	19,20

	10/5/2012
	19,20

	11/6/2012
	22,40

	11/6/2012
	3,20

	10/7/2012
	23,80

	10/8/2012
	8,00

	10/8/2012
	23,80

	13/8/2012
	8,00

	16/8/2012
	8,00

	10/9/2012
	23,80

	10/10/2012
	23,80

	10/10/2012
	106,50

	12/11/2012
	23,80

	12/11/2012
	5,98

	12/11/2012
	106,50

	10/8/2012
	1.100,00

	30/11/2012
	1.608,00

	1/2/2012
	8.923,28

	28/2/2012
	7.824,80

	21/3/2012
	4.831,69

	30/3/2012
	7.498,93

	4/4/2012
	572,24

	30/4/2012
	7.940,80

	8/5/2012
	1.704,28

	23/5/2012
	5.465,90

	31/5/2012
	9.002,48

	12/6/2012
	1.091,00

	3/7/2012
	8.901,28

	3/8/2012
	9.164,86

	9/8/2012
	520,00

	9/8/2012
	6.964,50

	13/8/2012
	610,53

	15/8/2012
	4.224,42

	4/9/2012
	8.993,28

	6/9/2012
	6.238,90

	2/10/2012
	8.822,18

	18/10/2012
	4.712,90

	9/11/2012
	8.730,18

	27/11/2012
	5.827,00

	30/11/2012
	2.920,00

	11/12/2012
	347,00

	12/12/2012
	9.473,47

	18/12/2012
	6.878,60

	19/12/2012
	8.659,00

	31/12/2012
	7.922,00

	10/1/2012
	41,60

	10/1/2012
	41,80

	10/2/2012
	44,80

	12/3/2012
	38,40

	10/4/2012
	38,40

	10/4/2012
	3,20

	10/5/2012
	38,40

	10/5/2012
	6,40

	11/6/2012
	44,80

	10/7/2012
	47,60

	10/8/2012
	8,00

	10/8/2012
	47,60

	13/8/2012
	8,00

	10/9/2012
	47,60

	10/9/2012
	47,60

	10/10/2012
	47,60

	10/10/2012
	106,50

	12/11/2012
	47,60

	12/11/2012
	8,73

	12/11/2012
	106,50

9.2. aplicar, com base no art. 57 da Lei 8.443/1992, multa de R$ 50.000,00 (cinquenta mil reais) ao Sr. Elbson Dias Soares, fixando-lhe o prazo de 15 (quinze) dias, a contar da notificação, para que comprove, perante o Tribunal (art. 214, inciso III, alínea "a", do Regimento Interno/TCU) , o recolhimento da dívida ao Tesouro Nacional, atualizada monetariamente desde a data deste Acórdão até a data do efetivo recolhimento, se for paga após o vencimento, na forma da legislação em vigor;
9.3. autorizar, caso requerido, nos termos do art. 26 da Lei 8.443/1992, o parcelamento das dívidas em até 36 (trinta e seis) parcelas mensais e sucessivas, sobre as quais incidirão os correspondentes acréscimos legais (débito: atualização monetária e juros de mora; multa: atualização monetária) , esclarecendo ao responsável que a falta de pagamento de qualquer parcela importará no vencimento antecipado do saldo devedor (art. 217, § 2º, inciso II, do Regimento Interno/TCU) , sem prejuízo das demais medidas legais;   
9.4. autorizar, desde logo, a cobrança judicial das dívidas a que se referem os subitens 9.1 e 9.2 deste Acórdão, caso não atendida a notificação, com base no art. 28, inciso II, da Lei 8.443/1992; e
9.5. enviar cópia deste Acórdão à Procuradoria da República no Estado da Bahia, nos termos do § 7º do art. 209 do Regimento Interno/TCU, para adoção das medidas cabíveis, bem assim ao Ministério do Desenvolvimento e Assistência Social, Família e Combate à Fome, para ciência.

Tomada de Contas Especial instaurada em razão da omissão no dever de prestar contas dos recursos públicos repassados a município por meio do Fundo Nacional de Assistência Social.

Segunda Câmara

Município de Anagé/BA.

3. Responsável: Elbson Dias Soares (XXX.375.505-XX).

13.1. Ministros presentes: Vital do Rêgo (Presidente), Augusto Nardes, Aroldo Cedraz e Antonio Anastasia.
13.2. Ministro-Substituto presente: Marcos Bemquerer Costa (Relator).

MARCOS BEMQUERER

Cuidam os autos da Tomada de Contas Especial instaurada pela Secretaria Especial do Desenvolvimento Social, tendo como responsável o Sr. Elbson Dias Soares, prefeito do Município de Anagé/BA, no período de 1º/1/2009 a 31/12/2012, devido à omissão no dever de prestar contas dos recursos transferidos pelo Fundo Nacional de Assistência Social ao referido ente municipal, na modalidade fundo a fundo, à conta do Programa de Proteção Social Básica (PSB) e do Programa Proteção Social Especial (PSE) , no exercício de 2012. 
2.	Transcrevo, a seguir, com os devidos ajustes de forma, excerto da instrução da Unidade de Auditoria Especializada em Tomada de Contas Especial - AudTCE, em que o presente feito foi assim historiado e analisado (peça 73) : 
"HISTÓRICO
2. Em 14/10/2021, com fundamento na IN/TCU 71/2012, alterada pela IN/TCU 76/2016, e DN/TCU 155/2016, o dirigente da instituição Secretaria Especial do Desenvolvimento Social autorizou a instauração da tomada de contas especial (peça 41) . O processo foi registrado no sistema e-TCE com o número 1131/2022.
3. Os recursos repassados pelo Fundo Nacional de Assistência Social a município de Anagé - BA, no exercício de 2012, na modalidade fundo a fundo, conforme Demonstrativo de Parcelas Pagas (peça 3) . 
4. O fundamento para a instauração da Tomada de Contas Especial, conforme consignado na matriz de responsabilização elaborada pelo tomador de contas, foi a constatação da seguinte irregularidade: 
'Não comprovação da boa e regular aplicação dos recursos federais repassados à Prefeitura Municipal de Anagé - BA, em face da omissão no dever de prestar contas dos valores transferidos, no âmbito do PSB/PSE - 2012, no exercício de 2012, cujo prazo encerrou-se em 31/8/2013.'
5. O responsável arrolado na fase interna foi devidamente comunicado e, diante da ausência de justificativas suficientes para elidir a irregularidade e da não devolução dos recursos, instaurou-se a tomada de contas especial.
6. No relatório (peça 50) , o tomador de contas concluiu que o prejuízo importaria no valor original de R$ 285.073,28, imputando-se a responsabilidade a Sr. Elbson Dias Soares, Prefeito, no período de 1/1/2009 a 31/12/2012, na condição de gestor dos recursos. 
7. Em 18/5/2022, a Controladoria-Geral da União emitiu o relatório de auditoria (peça 53) , em concordância com o relatório do tomador de contas. O certificado de auditoria e o parecer do dirigente do órgão de controle interno concluíram pela irregularidade das presentes contas (peças 54 e 55) .
8. Em 3/6/2022, o ministro responsável pela área atestou haver tomado conhecimento das conclusões contidas no relatório e certificado de auditoria, bem como do parecer conclusivo do dirigente do órgão de controle interno, manifestando-se pela irregularidade das contas, e determinou o encaminhamento do processo ao Tribunal de Contas da União (peça 56) .
9. Na instrução inicial (peça 60) , analisando-se os documentos nos autos, concluiu-se pela necessidade de realização de citação para a seguinte irregularidade: 
Irregularidade 1: não comprovação da boa e regular aplicação dos recursos federais repassados ao município de Anagé - BA, em face da omissão no dever de prestar contas dos valores transferidos, no âmbito do PSB/PSE - 2012, no exercício de 2012, cujo prazo encerrou-se em 31/8/2013.
Débitos relacionados ao responsável Sr. Elbson Dias Soares:
	Data de ocorrência
	Valor histórico (R$) 

	1º/2/2012
	5.775,24

	28/2/2012
	6.407,83

	30/3/2012
	5.400,85

	30/4/2012
	5.425,20

	31/5/2012
	6.228,22

	31/5/2012
	419,22

	3/7/2012
	6.845,72

	3/8/2012
	6.714,70

	10/8/2012
	553,56

	16/8/2012
	970,00

	4/9/2012
	6.407,19

	5/10/2012
	5.985,88

	9/11/2012
	5.985,88

	12/12/2012
	6.446,41

	31/12/2012
	7.740,00

	8/5/2012
	3.328,48

	31/5/2012
	5.017,75

	31/5/2012
	3.328,48

	3/7/2012
	5.017,75

	3/7/2012
	3.328,48

	3/8/2012
	5.647,91

	4/9/2012
	3.328,48

	2/10/2012
	3.328,48

	9/11/2012
	3.328,48

	12/12/2012
	3.328,48

	10/1/2012
	19,20

	10/2/2012
	22,40

	12/3/2012
	22,40

	10/4/2012
	19,20

	10/5/2012
	19,20

	11/6/2012
	22,40

	11/6/2012
	3,20

	10/7/2012
	23,80

	10/8/2012
	8,00

	10/8/2012
	23,80

	13/8/2012
	8,00

	16/8/2012
	8,00

	10/9/2012
	23,80

	10/10/2012
	23,80

	10/10/2012
	106,50

	12/11/2012
	23,80

	12/11/2012
	5,98

	12/11/2012
	106,50

	10/8/2012
	1.100,00

	30/11/2012
	1.608,00

	1/2/2012
	8.923,28

	28/2/2012
	7.824,80

	21/3/2012
	4.831,69

	30/3/2012
	7.498,93

	4/4/2012
	572,24

	30/4/2012
	7.940,80

	8/5/2012
	1.704,28

	23/5/2012
	5.465,90

	31/5/2012
	9.002,48

	12/6/2012
	1.091,00

	3/7/2012
	8.901,28

	3/8/2012
	9.164,86

	9/8/2012
	520,00

	9/8/2012
	6.964,50

	13/8/2012
	610,53

	15/8/2012
	4.224,42

	4/9/2012
	8.993,28

	6/9/2012
	6.238,90

	2/10/2012
	8.822,18

	18/10/2012
	4.712,90

	9/11/2012
	8.730,18

	27/11/2012
	5.827,00

	30/11/2012
	2.920,00

	11/12/2012
	347,00

	12/12/2012
	9.473,47

	18/12/2012
	6.878,60

	19/12/2012
	8.659,00

	31/12/2012
	7.922,00

	10/1/2012
	41,60

	10/1/2012
	41,80

	10/2/2012
	44,80

	12/3/2012
	38,40

	10/4/2012
	38,40

	10/4/2012
	3,20

	10/5/2012
	38,40

	10/5/2012
	6,40

	11/6/2012
	44,80

	10/7/2012
	47,60

	10/8/2012
	8,00

	10/8/2012
	47,60

	13/8/2012
	8,00

	10/9/2012
	47,60

	10/9/2012
	47,60

	10/10/2012
	47,60

	10/10/2012
	106,50

	12/11/2012
	47,60

	12/11/2012
	8,73

	12/11/2012
	106,50

Conduta: não demonstrar a boa e regular aplicação dos recursos federais recebidos e geridos por meio do instrumento em questão, no exercício de 2012, em face da omissão na prestação de contas, cujo prazo encerrou-se em 31/8/2013.
Nexo de causalidade: a conduta descrita impediu o estabelecimento do nexo causal entre as possíveis despesas efetuadas com os recursos recebidos, no âmbito do instrumento em questão, no exercício de 2012.
10. Em cumprimento ao pronunciamento da unidade (peça 62) , foi efetuada citação do responsável, nos moldes adiante:
 Sr. Elbson Dias Soares: 
	Comunicação: Ofício 47995/2022 - Seproc (peça 65) .
Data da Expedição: 20/9/2022.
Data da Ciência: 4/10/2022 (peça 67) .
Nome Recebedor: Alcione Coêlho Cerqueira.
Observação: ofício enviado para o endereço do responsável, conforme pesquisa na base de dados no sistema da Receita Federal, custodiada pelo TCU (peça 63) .
Prorrogações de prazo:
	Documento
	Nova data limite

	Termo (peça 71) 
	18/11/2022

Fim do prazo para a defesa: 18/11/2022.
	
	Comunicação: Ofício 47996/2022 - Seproc (peça 64) .
Data da Expedição: 20/9/2022.
Data da Ciência: não houve (Não procurado) (peça 69) .
Observação: ofício enviado para o endereço do responsável, conforme pesquisa na base de dados no sistema do TSE, custodiada pelo TCU (peça 63) .
	
	Comunicação: Ofício 47997/2022 - Seproc (peça 66) .
Data da Expedição: 20/9/2022.
Data da Ciência: 4/10/2022 (peça 68) .
Nome Recebedor: Alcione Coêlho Cerqueira.
Observação: ofício enviado para o endereço do responsável, conforme pesquisa na base de dados no sistema do Renach, custodiada pelo TCU (peça 63) .
Fim do prazo para a defesa: 19/10/2022.
	
11. Conforme Despacho de Conclusão das Comunicações Processuais (peça 72) , as providências inerentes às comunicações processuais foram concluídas. 
12. Transcorrido o prazo regimental, o responsável Sr. Elbson Dias Soares permaneceu silente, devendo ser considerado revel, nos termos do art. 12, § 3º, da Lei 8.443/1992.
ANÁLISE DOS PRESSUPOSTOS DE PROCEDIBILIDADE DA IN/TCU 71/2012
Avaliação da Ocorrência de Prescrição
13. Em relação à prescrição, o Supremo Tribunal Federal - STF, no Recurso Extraordinário - RE 636.886, fixou a tese, com repercussão geral reconhecida, de que 'é prescritível a pretensão de ressarcimento ao erário fundada em decisão de Tribunal de Contas' (Tema 899) . Posteriormente, o próprio TCU regulamentou o assunto por meio da Resolução TCU 344, de 11/10/2022, publicada em 21/10/2022, à luz do disposto na Lei 9.873/1999, estabelecendo que 'prescrevem em cinco anos as pretensões punitiva e de ressarcimento' nos processos de controle externo, conforme o art. 2º, da referida norma.
14. Quanto ao termo inicial da contagem do prazo prescricional, o art. 4º prevê o seguinte:
'Art. 4° O prazo de prescrição será contado:
I - da data em que as contas deveriam ter sido prestadas, no caso de omissão de prestação de contas;
II - da data da apresentação da prestação de contas ao órgão competente para a sua análise inicial;
III - do recebimento da denúncia ou da representação pelo Tribunal ou pelos órgãos de controle interno, quanto às apurações decorrentes de processos dessa natureza;
IV - da data do conhecimento da irregularidade ou do dano, quando constatados em fiscalização realizada pelo Tribunal, pelos órgãos de controle interno ou pelo próprio órgão ou entidade da Administração Pública onde ocorrer a irregularidade;
V - do dia em que tiver cessado a permanência ou a continuidade, no caso de irregularidade permanente ou continuada.'
15. No que se refere às causas de interrupção da prescrição, o art. 5º dispõe:
'Art. 5º A prescrição se interrompe:
I - pela notificação, oitiva, citação ou audiência do responsável, inclusive por edital; 
II - por qualquer ato inequívoco de apuração do fato;
III - por qualquer ato inequívoco de tentativa de solução conciliatória; 
IV - pela decisão condenatória recorrível.
§ 1° A prescrição pode se interromper mais de uma vez por causas distintas ou por uma mesma causa desde que, por sua natureza, seja repetível no curso do processo.
	Fase
	Data
	Evento Processual
	Discriminação
	Localiz.
 (peça) 

	Interna
	01/08/2014
	Nota Técnica 2371/2014
	Análise da prestação de contas
	7

		14/01/2016
	Nota Técnica 37/2016
	Complementa análises anteriores da prestação de contas
	15

		29/06/2018
	Nota Técnica 5824/2018
	Complementa análises anteriores da prestação de contas
	25

		29/06/2018
	Ofício 6207/2018/MDS
	Notificação ao responsável
	26

		20/07/2018
	AR Correios ref. Ofício 6207/2018/MDS
	AR recebido por terceiros, relativo à notificação do responsável
	27

		07/07/2021
	Nota Técnica 1461/2021
	Complementa análises anteriores da prestação de contas
	29

		29/04/2022
	Relatório de TCE 179/2022
	Sintetiza informações da TCE e encaminha parecer
	50

	Externa
	04/12/2022
	Despacho
	Conclusão das comunicações
	72

§ 2° Interrompida a prescrição, começa a correr novo prazo a partir do ato interruptivo.
§ 3º Não interrompem a prescrição o pedido e concessão de vista dos autos, emissão de certidões, prestação de informações, juntada de procuração ou subestabelecimento e outros atos de instrução processual de mero seguimento do curso das apurações.'
16. Já a prescrição intercorrente é regulada no art. 8º:
'Art. 8º Incide a prescrição intercorrente se o processo ficar paralisado por mais de três anos, pendente de julgamento ou despacho, sem prejuízo da responsabilidade funcional decorrente da paralisação, se for o caso. 
§ 1° A prescrição intercorrente interrompe-se por qualquer ato que evidencie o andamento regular do processo, excetuando-se pedido e concessão de vista dos autos, emissão de certidões, prestação de informações, juntada de procuração ou subestabelecimento e outros atos que não interfiram de modo relevante no curso das apurações.
§ 2° As causas suspensivas e interruptivas da prescrição principal também suspendem ou interrompem a prescrição intercorrente.'
17. No caso concreto, o termo inicial da contagem do prazo da prescrição principal ocorreu em 30/04/2013 (peça 4) , data em que a prestação de contas deveria ter sido apresentada (consoante Portaria-MDS 625/2010, art. 6º, § 2º) .
18. Verificam-se, nos presentes autos, os seguintes eventos processuais interruptivos da prescrição principal, ocorridos tanto na fase interna, quanto na fase externa desta TCE:
19. Ao se analisar o termo inicial da contagem do prazo de prescrição, bem como a sequência de eventos processuais indicados no item anterior, os quais têm o condão de interromper a fluência do prazo prescricional, nos termos do art. 5º da Resolução TCU n. 344/2022, conclui-se que não houve o transcurso do prazo de 5 (cinco) anos entre cada evento processual e o seguinte. Portanto, levando-se em consideração o entendimento do STF acima mencionado, bem como a vigente regulamentação do Tribunal, não ocorreu a prescrição sancionatória e ressarcitória para o TCU.	
20. Já o termo inicial da contagem da prescrição intercorrente ocorreu em 01/08/2014, data do primeiro ato de apuração da omissão no dever de prestar contas (vide peça 7) .
21. Verificam-se, nos presentes autos, os seguintes eventos processuais interruptivos da prescrição intercorrente, ocorridos tanto na fase interna, quanto na fase externa desta TCE:
	Fase
	Data
	Evento Processual
	Discriminação
	Localiz.
 (peça) 

	Interna
	01/08/2014
	Nota Técnica 2371/2014
	Análise da prestação de contas
	7

		02/12/2015
	Relatório de Saldo Consolidado
	Extração de dados no sistema SUASWeb
	14

		14/01/2016
	Nota Técnica 37/2016
	Complementa análises anteriores da prestação de contas
	15

		29/06/2018
	Nota Técnica 5824/2018
	Complementa análises anteriores da prestação de contas
	25

		29/06/2018
	Ofício 6207/2018/MDS
	Notificação ao responsável
	26

		20/07/2018
	AR Correios ref. Ofício 6207/2018/MDS
	AR recebido por terceiros, relativo à notificação do responsável
	27

		07/07/2021
	Nota Técnica 1461/2021
	Complementa análises anteriores da prestação de contas
	29

		29/04/2022
	Relatório de TCE 179/2022
	Sintetiza informações da TCE e encaminha parecer
	50

	Externa
	04/12/2022
	Despacho
	Conclusão das comunicações
	72

22. Por sua vez, ante os elementos presentes nos autos, levando-se em consideração a vigente regulamentação do Tribunal, bem como os eventos processuais interruptivos da prescrição intercorrente, relacionados no item anterior, conclui-se que não houve o transcurso do prazo de 3 (três) anos entre cada evento processual e o seguinte e, consequentemente, não ocorreu a prescrição intercorrente.
Avaliação de Viabilidade do Exercício do Contraditório e da Ampla Defesa
23. Verifica-se que não houve o transcurso de mais de dez anos desde o fato gerador sem que tenha havido a notificação do responsável pela autoridade administrativa federal competente (art. 6º, inciso II, c/c art. 19 da IN/TCU 71/2012, modificada pela IN/TCU 76/2016) , uma vez que o fato gerador da irregularidade sancionada ocorreu em 1/9/2013, e o responsável foi notificado sobre a irregularidade pela autoridade administrativa competente conforme segue: (...) Sr. Elbson Dias Soares, por meio do ofício acostado à peça 22, recebido em 11/5/2018, Aviso de Recebimento - AR à peça 23.
Valor de Constituição da TCE 	
24. Verifica-se, ainda, que o valor atualizado do débito apurado (sem juros) em 1º/1/2017 é de R$ 388.838,22, portanto superior ao limite mínimo de R$ 100.000,00, na forma estabelecida conforme os arts. 6º, inciso I, e 19 da IN/TCU 71/2012, modificada pela IN/TCU 76/2016. 
OUTROS PROCESSOS/DÉBITOS NOS SISTEMAS DO TCU COM OS MESMOS RESPONSÁVEIS
25. Informa-se que foi encontrado processo de TCE em aberto no Tribunal com o mesmo responsável, Sr. Elbson Dias Soares:
- Processo 000.140/2021-0 [TCE, aberto, 'TCE instaurada pelo (a) Secretaria Especial do Desenvolvimento Social em razão de Não comprovação da regular aplicação dos recursos repassados pela União, função ASSISTÊNCIA SOCIAL, para atendimento à/ao PSB/PSE-2009 (nº da TCE no sistema: 4091/2019) ']
26. A tomada de contas especial está, assim, devidamente constituída e em condição de ser instruída.
EXAME TÉCNICO
Da validade das notificações:
27. Preliminarmente, cumpre tecer breves considerações sobre a forma como são realizadas as comunicações processuais no TCU. A esse respeito, destacam-se o art. 179 do Regimento Interno/TCU (Resolução/TCU 155, de 4/12/2002) e os arts. 3º e 4º, inciso III, § 1º, da Resolução/TCU 170, de 30 de junho de 2004, in verbis:
Regimento Interno/TCU
'Art. 179. A citação, a audiência ou a notificação, bem como a comunicação de diligência, farse-ão:
I - mediante ciência da parte, efetivada por servidor designado, por meio eletrônico, fac-símile, telegrama ou qualquer outra forma, desde que fique confirmada inequivocamente a entrega da comunicação ao destinatário;
II - mediante carta registrada, com aviso de recebimento que comprove a entrega no endereço do destinatário;
III - por edital publicado no Diário Oficial da União, quando o seu destinatário não for localizado'
Resolução/TCU 170/2004
'Art. 3º As comunicações serão dirigidas ao responsável, ou ao interessado, ou ao dirigente de órgão ou entidade, ou ao representante legal ou ao procurador constituído nos autos, com poderes expressos no mandato para esse fim, por meio de:
I - correio eletrônico, fac-símile ou telegrama;
II - servidor designado;
III - carta registrada, com aviso de recebimento;
IV - edital publicado no Diário Oficial da União, quando o seu destinatário não for localizado, nas hipóteses em que seja necessário o exercício de defesa.
Art. 4º. Consideram-se entregues as comunicações:
I - efetivadas conforme disposto nos incisos I e II do artigo anterior, mediante confirmação da ciência do destinatário;
II - realizadas na forma prevista no inciso III do artigo anterior, com o retorno do aviso de recebimento, entregue comprovadamente no endereço do destinatário;
III - na data de publicação do edital no Diário Oficial da União, quando realizadas na forma prevista no inciso IV do artigo anterior.
§ 1º O endereço do destinatário deverá ser previamente confirmado mediante consulta aos sistemas disponíveis ao Tribunal ou a outros meios de informação, a qual deverá ser juntada ao respectivo processo.'
28. Bem se vê, portanto, que a validade da citação via postal não depende de que o aviso de recebimento seja assinado pelo próprio destinatário da comunicação, o que dispensa, no caso em tela, a entrega do Aviso de Recebimento - AR em 'mãos próprias'. A exigência da norma é no sentido de o Tribunal verificar se a correspondência foi entregue no endereço correto, residindo aqui a necessidade de certeza inequívoca. 
29. Não é outra a orientação da jurisprudência do TCU, conforme se verifica dos julgados a seguir transcritos:
'São válidas as comunicações processuais entregues, mediante carta registrada, no endereço correto do responsável, não havendo necessidade de que o recebimento seja feito por ele próprio.' (Acórdão 3648/2013-TCU-Segunda Câmara, Relator José Jorge) ;
'É prescindível a entrega pessoal das comunicações pelo TCU, razão pela qual não há necessidade de que o aviso de recebimento seja assinado pelo próprio destinatário. Entregandose a correspondência no endereço correto do destinatário, presume-se o recebimento da citação'. (Acórdão 1019/2008-TCU-Plenário, Relator Benjamin Zymler) ;
'As comunicações do TCU, inclusive as citações, deverão ser realizadas mediante Aviso de Recebimento - AR, via Empresa Brasileira de Correios e Telégrafos, bastando para sua validade que se demonstre que a correspondência foi entregue no endereço correto'. (Acórdão 1526/2007-TCU-Plenário, Relator Aroldo Cedraz) .
30. A validade do critério de comunicação processual do TCU foi referendada pelo Supremo Tribunal Federal, nos termos do julgamento do MS-AgR 25.816/DF, por meio do qual se afirmou a desnecessidade da ciência pessoal do interessado, entendendo-se suficiente a comprovação da entrega do Aviso de Recebimento no endereço do destinatário:
'Ementa: agravo regimental. Mandado de segurança. Desnecessidade de intimação pessoal das decisões do Tribunal de Contas da União. Art. 179 do Regimento Interno do TCU. Intimação do ato impugnado por carta registrada, iniciado o prazo do art. 18 da Lei nº 1.533/51 da data constante do aviso de recebimento. Decadência reconhecida. Agravo improvido.
O envio de carta registrada com aviso de recebimento está expressamente enumerado entre os meios de comunicação de que dispõe o Tribunal de Contas da União para proceder às suas intimações.
O inciso II do art. 179 do Regimento Interno do TCU é claro ao exigir apenas a comprovação da entrega no endereço do destinatário, bastando o aviso de recebimento simples.' 
Da revelia do responsável Sr. Elbson Dias Soares
31. No caso vertente, a citação do responsável se deu em endereços provenientes da base de CPFs da Receita Federal, em sistema custodiado pelo TCU. A entrega dos ofícios citatórios nesses endereços ficou comprovada (peça 63) .
32. Nos processos do TCU, a revelia não leva à presunção de que seriam verdadeiras todas as imputações levantadas contra os responsáveis, diferentemente do que ocorre no processo civil, em que a revelia do réu opera a presunção da verdade dos fatos narrados pelo autor (Acórdão 1009/2018-TCU-Plenário, Relator Ministro Bruno Dantas; 2369/2013-TCU-Plenário, Relator Ministro Benjamin Zymler e 2449/2013-TCU-Plenário, Relator Ministro Benjamin Zymler) . Dessa forma, a avaliação da responsabilidade do agente não pode prescindir da prova existente no processo ou para ele carreada. 
33. Ao não apresentar sua defesa, o responsável deixou de produzir prova da regular aplicação dos recursos sob sua responsabilidade, em afronta às normas que impõem aos gestores públicos a obrigação legal de, sempre que demandados pelos órgãos de controle, apresentar os documentos que demonstrem a correta utilização das verbas públicas, a exemplo do contido no art. 93 do Decreto-Lei 200/1967: 'Quem quer que utilize dinheiros públicos terá de justificar seu bom e regular emprego na conformidade das leis, regulamentos e normas emanadas das autoridades administrativas competentes.' 
34. Mesmo as alegações de defesa não sendo apresentadas, considerando o princípio da verdade real que rege esta Corte, procurou-se buscar, em manifestações do responsável na fase interna desta Tomada de Contas Especial, se havia algum argumento que pudesse ser aproveitado a seu favor. 
35. Os argumentos apresentados na fase interna (peças 5, 24 e 36) não elidem as irregularidades apontadas.
36. Em se tratando de processo em que a parte interessada não se manifestou acerca das irregularidades imputadas, não há elementos para que se possa efetivamente aferir e reconhecer a ocorrência de boa-fé na conduta do responsável, podendo este Tribunal, desde logo, proferir o julgamento de mérito pela irregularidade das contas, conforme os termos dos §§ 2º e 6º do art. 202 do Regimento Interno do TCU. (Acórdão 2064/2011-TCU-Primeira Câmara (Relator Ministro Ubiratan Aguiar) , 6.182/2011-TCU-1ª Câmara (Relator Ministro-Substituto Weder de Oliveira) , 4.072/2010-TCU-1ª Câmara (Relator Ministro Valmir Campelo) , 1.189/2009-TCU-1ª Câmara (Relator Ministro-Substituto Marcos Bemquerer Costa) , 731/2008-TCU-Plenário (Relator Ministro Aroldo Cedraz) .
37. Dessa forma, o responsável Sr. Elbson Dias Soares deve ser considerado revel, nos termos do art. 12, § 3º, da Lei 8.443/1992, devendo o Tribunal julgar as suas contas irregulares, condenando-o ao pagamento do débito apurado e aplicando-lhe a multa prevista no art. 57 da Lei 8.443/1992."
3.	Com base no exame empreendido, a AudTCE, em síntese, propõe ao Tribunal (peças 73, p.    9-13; 74 e 75) .
	3.1. considerar revel o responsável Sr. Elbson Dias Soares, para todos os efeitos, dando-se prosseguimento ao processo, com fulcro no art. 12, § 3º, da Lei 8.443/1992;
	3.2. julgar irregulares, nos termos dos arts. 1º, inciso I, 16, inciso III, alíneas "a" e "c", da Lei 8.443/1992, c/c os arts. 19 e 23, inciso III, da mesma Lei, as contas do Sr. Elbson Dias Soares, condenando-o ao pagamento das importâncias a seguir especificadas, atualizadas monetariamente e acrescidas dos juros de mora, calculadas a partir das datas discriminadas até a data da efetiva quitação do débito, fixando-lhe o prazo de quinze dias, para que comprove, perante o Tribunal, o recolhimento das referidas quantias aos cofres do Fundo Nacional de Assistência Social, nos termos do art. 23, inciso III, alínea "a", da citada lei, c/c o art. 214, inciso III, alínea "a", do Regimento Interno/TCU:
	Data de ocorrência
	Valor histórico (R$) 

	1º/2/2012
	5.775,24

	28/2/2012
	6.407,83

	30/3/2012
	5.400,85

	30/4/2012
	5.425,20

	31/5/2012
	6.228,22

	31/5/2012
	419,22

	3/7/2012
	6.845,72

	3/8/2012
	6.714,70

	10/8/2012
	553,56

	16/8/2012
	970,00

	4/9/2012
	6.407,19

	5/10/2012
	5.985,88

	9/11/2012
	5.985,88

	12/12/2012
	6.446,41

	31/12/2012
	7.740,00

	8/5/2012
	3.328,48

	31/5/2012
	5.017,75

	31/5/2012
	3.328,48

	3/7/2012
	5.017,75

	3/7/2012
	3.328,48

	3/8/2012
	5.647,91

	4/9/2012
	3.328,48

	2/10/2012
	3.328,48

	9/11/2012
	3.328,48

	12/12/2012
	3.328,48

	10/1/2012
	19,20

	10/2/2012
	22,40

	12/3/2012
	22,40

	10/4/2012
	19,20

	10/5/2012
	19,20

	11/6/2012
	22,40

	11/6/2012
	3,20

	10/7/2012
	23,80

	10/8/2012
	8,00

	10/8/2012
	23,80

	13/8/2012
	8,00

	16/8/2012
	8,00

	10/9/2012
	23,80

	10/10/2012
	23,80

	10/10/2012
	106,50

	12/11/2012
	23,80

	12/11/2012
	5,98

	12/11/2012
	106,50

	10/8/2012
	1.100,00

	30/11/2012
	1.608,00

	1/2/2012
	8.923,28

	28/2/2012
	7.824,80

	21/3/2012
	4.831,69

	30/3/2012
	7.498,93

	4/4/2012
	572,24

	30/4/2012
	7.940,80

	8/5/2012
	1.704,28

	23/5/2012
	5.465,90

	31/5/2012
	9.002,48

	12/6/2012
	1.091,00

	3/7/2012
	8.901,28

	3/8/2012
	9.164,86

	9/8/2012
	520,00

	9/8/2012
	6.964,50

	13/8/2012
	610,53

	15/8/2012
	4.224,42

	4/9/2012
	8.993,28

	6/9/2012
	6.238,90

	2/10/2012
	8.822,18

	18/10/2012
	4.712,90

	9/11/2012
	8.730,18

	27/11/2012
	5.827,00

	30/11/2012
	2.920,00

	11/12/2012
	347,00

	12/12/2012
	9.473,47

	18/12/2012
	6.878,60

	19/12/2012
	8.659,00

	31/12/2012
	7.922,00

	10/1/2012
	41,60

	10/1/2012
	41,80

	10/2/2012
	44,80

	12/3/2012
	38,40

	10/4/2012
	38,40

	10/4/2012
	3,20

	10/5/2012
	38,40

	10/5/2012
	6,40

	11/6/2012
	44,80

	10/7/2012
	47,60

	10/8/2012
	8,00

	10/8/2012
	47,60

	13/8/2012
	8,00

	10/9/2012
	47,60

	10/9/2012
	47,60

	10/10/2012
	47,60

	10/10/2012
	106,50

	12/11/2012
	47,60

	12/11/2012
	8,73

	12/11/2012
	106,50

3.3. aplicar ao Sr. Elbson Dias Soares a multa prevista no art. 57 da Lei 8.443/1992; 
3.4. autorizar, desde logo, a cobrança judicial das dívidas, caso não atendida a notificação, na forma do disposto no art. 28, inciso II, da Lei 8.443/1992;
3.5. autorizar também, se requerido, com fundamento no art. 26 da Lei 8.443/1992, c/c o art. 217, §1º, do Regimento Interno/TCU, o parcelamento das dívidas em até 36 parcelas;
3.6. enviar cópia do Acórdão a ser prolatado:
3.6.1. à Procuradoria da República no Estado da Bahia, nos termos do § 3º do art. 16 da Lei 8.443/1992, c/c o § 7º do art. 209 do Regimento Interno/TCU, para adoção das medidas cabíveis; e
3.6.2. à Secretaria Especial do Desenvolvimento Social e ao responsável, para ciência.
4.	O Ministério Público junto ao TCU, representado pelo Procurador Marinus Eduardo De Vries Marsico manifestou-se de acordo com a proposta formulada pela AudTCE (peça 76) . 
	É o Relatório.

não há

Procurador Marinus Eduardo De Vries Marsico.

TOMADA DE CONTAS ESPECIAL. RECURSOS DO FUNDO NACIONAL DE ASSISTÊNCIA SOCIAL. OMISSÃO NO DEVER DE PRESTAR CONTAS. CITAÇÃO. REVELIA. CONTAS IRREGULARES. DÉBITO E MULTA PROPORCIONAL AO DANO CAUSADO AO ERÁRIO.

TOMADA DE CONTAS ESPECIAL (TCE)

Unidade de Auditoria Especializada em Tomada de Contas Especial (AudTCE).

2.	Conforme se verifica às peças 65-68, foi promovida a citação do Sr. Elbson Dias Soares para que apresentasse alegações de defesa sobre a falta de comprovação da correta aplicação dos recursos federais transferidos, no exercício de 2012, ao Município de Anagé/BA pelo Fundo Nacional de Assistência Social, à conta das ações dos Programas PSB e PSE, em razão da omissão no dever de prestar contas desses valores. 
3.	Transcorrido o prazo para a apresentação das alegações de defesa e havendo o responsável optado pela revelia, a Unidade de Auditoria Especializada em Tomada de Contas Especial (AudTCE)  e o Ministério Público/TCU se manifestaram pela irregularidade das contas do Sr. Elbson Dias Soares, com a imposição do débito apurado nos autos e a aplicação da multa proporcional ao dano causado ao erário, eis que tanto a unidade técnica, como o Parquet, com fundamento na Resolução/TCU 344/2022, concluíram,  pela inocorrência da prescrição das pretensões ressarcitória e punitiva do TCU. 
4.	Acolho, desde logo, os pareceres uniformes exarados nos autos, quanto ao mérito das contas do ex-prefeito e quanto à imposição do débito calculado e da multa prevista no art. 57 da Lei 8.443/1992. 
5.	De fato, o conjunto de documentos constantes dos autos não permite afirmar o correto emprego dos recursos públicos na execução das ações relacionadas ao Programa de Proteção Social Básico e ao Programa de Proteção Social Especial, dada a não apresentação da devida prestação de contas dos recursos federais transferidos no exercício de 2012. 
6.	No cofinanciamento federal das ações de assistência social, estabelecido pela Lei 9.604/1998, a forma de repasse dos recursos e sua prestação de contas, por meio do Sistema Único de Assistência Social - SUASWeb, estão regulamentadas mediante portarias e são atualizadas periodicamente (Portaria/MDS 459/2005, 96/2009, 625/2010, e subsequentes) . 
7.	Em síntese, a prestação de contas final dos recursos transferidos a título de cofinanciamento federal é encaminhada eletronicamente pelo gestor municipal ao órgão ministerial, mediante o Demonstrativo Sintético Anual da Execução Físico-Financeira, disponibilizado no sistema informatizado SUASWeb (Sistema de Informação do Sistema Único de Assistência Social - Rede SUAS) .   
8.	Assim, o gestor municipal preenche o aludido Demonstrativo Sintético Anual e o submete à avaliação do Conselho Municipal de Assistência Social - CMAS. Tais documentos são examinados posteriormente pelo Fundo Nacional de Assistência Social. Eis alguns artigos da Portaria/MDS 625/2010, que regulamenta a prestação de contas desses recursos, por meio do SUASWeb, no âmbito do Sistema Único de Assistência Social - SUAS:
"Art. 1º Dispor sobre a forma de repasse dos recursos do cofinanciamento federal aos Estados, Distrito Federal e Municípios e sua prestação de contas, por meio do sistema informatizado pertencente ao Sistema de Informação do Sistema Único de Assistência Social - Rede SUAS, de preenchimento obrigatório no âmbito do Sistema Único de Assistência Social - SUAS, denominado SUAS Web.
 (...) 
Art. 6º O instrumento de prestação de contas é denominado Demonstrativo Sintético Anual de Execução Físico Financeira e está contido no sistema informatizado SUAS Web, cujos dados deverão ser lançados pelos gestores municipais, estaduais e do Distrito Federal e submetidos à manifestação do Conselho de Assistência Social competente, quanto ao cumprimento das finalidades dos repasses.
§ 1º Compete ao MDS a análise das contas avaliadas pelos Conselhos de Assistência Social, realizadas por meio do SUASWeb.
 (...) 
§ 2º O lançamento das informações de que trata o caput realizar-se-á até o dia 30 de abril do ano seguinte ao término do exercício.
§ 3º Após o lançamento das informações pelos gestores, o Conselho de Assistência Social competente deverá se manifestar até 31 de maio do ano seguinte ao término do exercício, acerca do cumprimento das finalidades dos repasses, da execução dos serviços socioassistenciais e demais ações constantes no Plano de Ação. Redação dada pela Portaria nº 118, de 8 de abril de 2011
	(...) 
Art. 8º As informações lançadas eletronicamente no sistema disponibilizado pelo MDS presumem-se verdadeiras e são de inteira responsabilidade de seus declarantes, que deverão manter arquivados os documentos comprobatórios das despesas realizadas na execução do objeto da transferência no Estado, Distrito Federal ou Município, em boa ordem e conservação, devidamente identificados e à disposição da SNAS e dos órgãos de controle interno e externo.
§ 1º Ressalvada a hipótese de microfilmagem, quando conveniente, os documentos deverão ser conservados em arquivo, no prazo de cinco anos do julgamento das contas dos responsáveis pelo Tribunal de Contas da União, findo o qual poderão ser incinerados mediante termo.
§ 2º Sempre que houver indícios de que as informações são inverídicas, ou mesmo insuficientes, a SNAS poderá requisitar os esclarecimentos que entender necessários para apurar os fatos e aplicar as sanções cabíveis, quando for o caso.
Art. 9º Comprovada a omissão no dever de prestar contas, ou outra irregularidade, a SNAS solicitará a abertura de Tomada de Contas Especial, conforme legislação específica."
9.	Apesar da normatização acima, o ex-gestor omitiu-se no dever constitucional de prestar contas dos recursos destinados aos programas de ação continuada do FNAS, de sorte que é impossível, diante da absoluta falta da documentação pertinente, indicar o paradeiro desses recursos. 
10.	Nesse contexto e considerando que, na condição de gestor público, o responsável tem o ônus de demonstrar a boa e regular aplicação dos recursos federais recebidos, a teor das disposições dos arts. 70, parágrafo único, da Constituição Federal, 93 do Decreto-lei 200/1967 e 66 do Decreto 93.872/1986, entendo que, diante da revelia do responsável, as contas do Sr. Elbson Dias Soares devem ser julgadas irregulares, condenando-o ao pagamento do débito apurado, com base no art. 16, III, alíneas "a", da Lei 8.443/1992.
11.	 Cabe também a aplicação ao responsável da multa prevista no art. 57 da citada lei, em razão da inobservância do dever constitucional de prestar contas e da não comprovação do correto emprego dos recursos públicos, revelando a existência de culpa grave, uma vez que a conduta irregular se distancia do que seria esperado de um administrador minimamente diligente, caracterizando erro grosseiro a que alude o art. 28 do Decreto-lei 4.657/1942 (v.g. Acórdão 7685/2022-TCU-Primeira Câmara, relator Ministro Benjamin Zymler; Acórdão 2012/2022-TCU-Segunda Câmara, relator Ministro Antonio Anastasia; Acórdão 1643/2022-TCU-Segunda Câmara, relator Ministro Bruno Dantas, dentre outros) .
12.	Por derradeiro, apenas ressalto a legalidade da condenação do ex-gestor ao pagamento do débito e da multa que ora se sustenta, porquanto, nos termos do exame conduzido pela AudTCE, endossado pelo MP/TCU, não houve no presente caso a incidência da prescrição das pretensões ressarcitória e punitiva do TCU, segundo os moldes da Resolução/TCU 344/2022 (itens 13-22 da instrução processual reproduzida no Relatório precedente) .  
	Ante o exposto, acolho os pareceres exarados nos autos e manifesto-me por que seja adotado o Acórdão que ora submeto a este Colegiado.
T.C.U., Sala das Sessões, em 18 de abril de 2023.
MARCOS BEMQUERER COSTA
Relator